ACORDAO-COMPLETO-2373447

ACÓRDÃO 10635/2019 ATA 38/2019 - SEGUNDA CÂMARA

VISTA, relatada e discutida esta tomada de contas especial, instaurada pelo Conselho Nacional de Desenvolvimento Científico e Tecnológico (CNPq) em desfavor de Elisa Espósito, ex-bolsista, em razão de omissão na prestação de contas quanto aos recursos repassados por meio do Termo de Outorga DCR 0007/2009, no âmbito do Projeto “Estudo de técnicas aplicadas ao melhoramento do método de fitorremediação para descontaminação de solo impactado por metais pesados”.
ACORDAM os ministros do Tribunal de Contas da União, reunidos em sessão da 2ª Câmara, ante as razões expostas pela relatora, e com fundamento nos arts. 1º, inciso I, 12, § 3º, 16, inciso III, alíneas “a” e “c”, 23, inciso III, 26 e 28, incisos I e II, da Lei 8.443/1992 c/c os arts. 214, inciso III, alínea “a”, e 215 a 217 do Regimento Interno, em: 
9.1. julgar irregulares as contas de Elisa Espósito;
9.2. condená-la ao recolhimento aos cofres do Conselho Nacional de Desenvolvimento Científico e Tecnológico dos débitos indicados a seguir, atualizados monetariamente e acrescidos de juros de mora das datas indicadas até o pagamento:
	Data da Ordem Bancária
	Valor Original (R$) 

	02/02/2010
	16.008,62

	02/03/2010
	5.200,00

	01/04/2010
	5.200,00

	03/05/2010
	5.200,00

	02/06/2010
	5.200,00

	01/07/2010
	5.200,00

	03/08/2010
	5.200,00

	02/09/2010
	5.200,00

	05/10/2010
	5.200,00

	04/11/2010
	5.200,00

	29/11/2010
	5.200,00

	22/12/2010
	5.200,00

	02/02/2011
	5.200,00

	02/03/2011
	5.200,00

	01/04/2011
	5.200,00

	02/05/2011
	5.200,00

	01/06/2011
	5.200,00

	01/07/2011
	5.200,00

	01/08/2011
	5.200,00

	02/09/2011
	5.200,00

	05/10/2011
	5.200,00

	04/11/2011
	5.200,00

	05/12/2011
	5.200,00

	27/12/2011
	5.200,00

	06/02/2012
	5.200,00

	05/03/2012
	5.200,00

	02/04/2012
	5.200,00

	03/05/2012
	5.200,00

	04/06/2012
	5.200,00

	03/07/2012
	5.200,00

	02/08/2012
	5.200,00

	03/09/2012
	5.200,00

	02/10/2012
	5.200,00

	01/11/2012
	5.200,00

	04/12/2012
	5.200,00

	26/12/2012
	5.200,00

9.3. fixar prazo de 15 (quinze) dias, a contar da notificação, para comprovação, perante o Tribunal, do recolhimento da dívida acima imputada;
9.4. autorizar a cobrança judicial da dívida, caso não atendida a notificação;
9.5. autorizar o pagamento da dívida em até 36 (trinta e seis) parcelas mensais consecutivas, caso venha a ser solicitado pela responsável antes do envio do processo para cobrança judicial;
9.6. fixar o vencimento da primeira parcela em 15 (quinze) dias, a contar do recebimento da notificação, e o das demais a cada 30 (trinta) dias, com incidência dos respectivos encargos legais sobre o valor de cada parcela; 
9.7. alertar a responsável de que a inadimplência de qualquer parcela acarretará vencimento antecipado do saldo devedor;
9.8. dar ciência desta deliberação ao Conselho Nacional de Desenvolvimento Científico e Tecnológico e à Procuradoria da República na Bahia, nos termos do §3º do art. 16 da Lei 8.443/1992.

Tomada de Contas Especial instaurada pelo Conselho Nacional de Desenvolvimento Científico e Tecnológico em razão da omissão de ex-bolsista quanto à comprovação do uso dos recursos transferidos relativos a bolsa de Desenvolvimento Científico e Tecnológico Regional - DCR, no âmbito do projeto "Estudo de técnicas aplicadas ao melhoramento do método de fitorremediação para descontaminação de solo impactado por metais pesados.

Segunda Câmara

Ministério da Ciência, Tecnologia, Inovações e Comunicações.

3. Responsável: Elisa Espósito (CPF XXX.661.110-XX).

13.1. Ministros presentes: Raimundo Carreiro (na Presidência) e Ana Arraes (Relatora).
13.2. Ministro-Substituto convocado: André Luís de Carvalho.

ANA ARRAES

Trata-se de tomada de contas especial instaurada pelo Conselho Nacional de Desenvolvimento Científico e Tecnológico - CNPq em desfavor de Elisa Espósito em face da omissão na prestação de contas quanto aos recursos repassados por meio do Termo de Outorga DCR 0007/2009, no Projeto “Estudo de técnicas aplicadas ao melhoramento do método de fitorremediação para descontaminação de solo impactado por metais pesados”. 
2.	A Secretaria de Controle Externo de Tomada de Contas Especial - SecexTCE, após realizar a citação da responsável, elaborou a instrução de peça 30.  O Ministério Público junto ao TCU assentiu com a proposta e somente propôs alterar um dos fundamentos legais da condenação (peça 33) .
3.	Reproduzo, parcialmente, a seguir, como parte deste relatório, a instrução elaborada pela SecexTCE:
“HISTÓRICO	
3.	O presente processo foi objeto de instrução preliminar (peça 25) , a qual concluiu pela realização da citação e da audiência da Sra. Elisa Espósito, pesquisadora. A mencionada proposta de encaminhamento contou com a anuência do Diretor e do Secretário da unidade (peças 26 e 27) , tendo sido a citação e a audiência da responsável autorizadas por delegação de competência da Relatora deste feito, Ministra Ana Arraes.
4.	As aludidas citação e audiência da responsável foram levadas a cabo por meio do Ofício 2141/2018-TCU/Secex-TCE (peça 28) , o qual foi recebido no domicílio da responsável que consta da base de dados da Receita Federal (peça 22) em 17/1/2019, conforme atesta o AR respectivo (peça 29) .
5.	Por oportuno, cabe ressaltar que a responsável foi citada em razão da não comprovação da boa e regular aplicação dos recursos recebidos em razão da omissão no dever de prestar contas no âmbito do Projeto ‘Estudo de Técnicas aplicadas ao melhoramento do método de fitorremediação para descontaminação de solo impactado por metais pesados’ e ouvida em audiência em função do não cumprimento do prazo originalmente estipulado para prestação de contas, conforme detalhado a seguir:
5.1.	CITAÇÃO:
5.1.1.	Irregularidade 1: Não comprovação da boa e regular aplicação dos recursos federais repassados pelo CNPq, em face da omissão no dever de prestar contas dos valores transferidos, no âmbito do Projeto ‘Estudo de Técnicas aplicadas ao melhoramento do método de fitorremediação para descontaminação de solo impactado por metais pesados’;
5.1.2.	Conduta 1: Não demonstrar a boa e regular aplicação dos recursos federais recebidos à conta do Projeto ‘Estudo de Técnicas aplicadas ao melhoramento do método de fitorremediação para descontaminação de solo impactado por metais pesados’, em face da omissão na prestação de contas, cujo prazo encerrou-se em 01/03/2013, conforme disposto pelo item 7.1.1 do ‘Acompanhamento e Avaliação’ da Resolução Normativa 16/2006 (peça 16; p. 42) ;
5.1.3.	Evidências 1: NOTA TÉCNICA N° 061/2016/DCR/COPES/CGNAC/DCOI/CNPq (peça 16; pp. 26-27) , PARECER AUDITORIA INTERNA (peça 16; pp. 233-235) e Relatório de TCE (peça 16; pp. 224-230) ;
5.1.4.	Dispositivos violados 1: art. 37, caput, c/c o art. 70, parágrafo único, da Constituição da República Federativa do Brasil, art. 93, do Decreto-lei 200/1967, art. 66, do Decreto 93.872/1986, item 7.1.1 do ‘Acompanhamento e Avaliação’ da Resolução Normativa 16/2006 (peça 16; p. 42) , alínea ‘i’ do item 9.10 de anexo IX da Resolução Normativa 16/2006 (peça 16; p. 48) e item 7.1 do Termo de Outorga DCR 0007/2009 (peça 8; p. 24) ;
5.1.5.	Valores históricos dos débitos e respectivas datas de ocorrência:
	Data da Ordem Bancária
	Valor Original (R$) 

	02/02/2010
	16.008,62

	02/03/2010
	5.200,00

	01/04/2010
	5.200,00

	03/05/2010
	5.200,00

	02/06/2010
	5.200,00

	01/07/2010
	5.200,00

	03/08/2010
	5.200,00

	02/09/2010
	5.200,00

	05/10/2010
	5.200,00

	04/11/2010
	5.200,00

	29/11/2010
	5.200,00

	22/12/2010
	5.200,00

	02/02/2011
	5.200,00

	02/03/2011
	5.200,00

	01/04/2011
	5.200,00

	02/05/2011
	5.200,00

	01/06/2011
	5.200,00

	01/07/2011
	5.200,00

	01/08/2011
	5.200,00

	02/09/2011
	5.200,00

	05/10/2011
	5.200,00

	04/11/2011
	5.200,00

	05/12/2011
	5.200,00

	27/12/2011
	5.200,00

	06/02/2012
	5.200,00

	05/03/2012
	5.200,00

	02/04/2012
	5.200,00

	03/05/2012
	5.200,00

	04/06/2012
	5.200,00

	03/07/2012
	5.200,00

	02/08/2012
	5.200,00

	03/09/2012
	5.200,00

	02/10/2012
	5.200,00

	01/11/2012
	5.200,00

	04/12/2012
	5.200,00

	26/12/2012
	5.200,00

5.2.	AUDIÊNCIA:
5.2.1.	Irregularidade 2: Não permitir a comprovação da boa e regular aplicação dos recursos federais repassados pelo CNPq, em face da omissão no dever de prestar contas dos valores transferidos, no âmbito do Projeto ‘Estudo de Técnicas aplicadas ao melhoramento do método de fitorremediação para descontaminação de solo impactado por metais pesados’;
5.1.2.	Conduta 2: Não cumprir o prazo originalmente estipulado para a prestação de contas do Projeto ‘Estudo de Técnicas aplicadas ao melhoramento do método de fitorremediação para descontaminação de solo impactado por metais pesados’, o qual se encerrou em 01/03/2013, conforme disposto pelo item 7.1.1 do ‘Acompanhamento e Avaliação’ da Resolução Normativa 16/2006 (peça 16; p. 42) ;
5.1.3.	Evidências 2: NOTA TÉCNICA N° 061/2016/DCR/COPES/CGNAC/DCOI/CNPq (peça 16; pp. 26-27) , PARECER AUDITORIA INTERNA (peça 16; pp. 233-235) e Relatório de TCE (peça 16; pp. 224-230) ;
5.1.4.	Dispositivos violados 2: art. 37, caput, c/c o art. 70, parágrafo único, da Constituição da República Federativa do Brasil, art. 93, do Decreto-lei 200/1967, art. 66, do Decreto 93.872/1986, item 7.1.1 do ‘Acompanhamento e Avaliação’ da Resolução Normativa 16/2006 (peça 16; p. 42) , alínea ‘i’ do item 9.10 de anexo IX da Resolução Normativa 16/2006 (peça 16; p. 48) e item 7.1 do Termo de Outorga DCR 0007/2009 (peça 8; p. 24) ;
6.	Entretanto, em que pese a citação e a audiência terem sido efetuadas em forma válida, conforme atestam as peças 28 e 29 dos autos, esgotou-se o prazo concedido à responsável sem que a mesma apresentasse as suas alegações de defesa e razões de justificativa, nem tampouco recolhesse o débito que lhe foi imputado. Por esse motivo, restou caracterizada a sua revelia, para todos os efeitos, dando-se prosseguimento ao presente processo, nos termos dispostos no art. 12, § 3º, da Lei 8.443/1992 c/c o art. 202, § 8º, do RI/TCU.
EXAME TÉCNICO
7.	De início, salienta-se que está clara a competência deste Tribunal para julgar este processo, pois se trata de recursos federais repassados pelo CNPq para a realização do Projeto ‘Estudo de Técnicas aplicadas ao melhoramento do método de fitorremediação para descontaminação de solo impactado por metais pesados’ sob a responsabilidade da Sra. Elisa Espósito. Outrossim, não restou caracterizada nenhuma nulidade processual oriunda da inobservância de formalidades que acarretassem prejuízo processual à responsável ou ao interesse público (art. 171 do RI/TCU) . Também foram atendidos os pressupostos de constituição e desenvolvimento válido e regular desta tomada de contas especial (art. 71, inciso II, da Constituição Federal, art. 8°, caput, da Lei 8.443/1992, art. 84 do Decreto-Lei 200/1967 e art. 5°, caput, parágrafo único e incisos I a IV, da IN/TCU 71/2012, modificada pela IN/TCU 76/2016) .
8.	Por outro lado, verifica-se que não houve o transcurso de mais de dez anos desde os fatos geradores da dívida sem que tenha havido a notificação da responsável pela autoridade administrativa federal competente (art. 6º, inciso II, c/c art. 19, da IN/TCU 71/2012, modificada pela IN/TCU 76/2016) , uma vez que os recursos foram transferidos entre 2010 e 2012 (peça 3) , a omissão na prestação de contas se concretizou em 01/03/2013, conforme disposto pelo item 7.1.1 do ‘Acompanhamento e Avaliação’ da Resolução Normativa 16/2006 (peça 16; p. 42) , e a responsável foi notificada sobre as irregularidades pela autoridade administrativa competente em 2017, por meio da Notificação DGTI/CGADM/COPCO/SETCE nº 12/2017 (peça 16; pp. 187-188) , recebida conforme atesta o AR constante da peça 16 (pp. 189-190) . Ademais foi enviado à responsável, em 2017, o e-mail constante da peça 16 (p. 191) , contendo como anexo a Notificação nº 12/2017, tratando da necessidade de apresentação da prestação de contas.
9.	Também se verifica que o valor original do débito é igual a R$ 198.008,62 (peça 3) , portanto, superior a R$ 100.000,00, na forma estabelecida conforme os artigos 6º, inciso I, e 19, da IN/TCU 71/2012, modificada pela IN/TCU 76/2016	.
10.	A propósito, registra-se que, em atendimento ao item 9.4, do Acórdão 1772/2017-TCU-Plenário (Relator Ministro-Substituto Augusto Sherman Cavalcanti) , foi efetuada pesquisa no sistema processual do TCU, e não foram encontradas tomadas de contas especiais em tramitação com débitos imputáveis à responsável com valores inferiores ao fixado no art. 6º, inciso I, da Instrução Normativa TCU 71/2012, a fim de que seja observado o disposto no art. 6º, § 1º, da mesma norma.
11.	Por oportuno, cabe ressaltar que houve a devida formulação da imputação das irregularidades à responsável, como também a descrição das mesmas no expediente de citação e de audiência, com base na individualização das suas condutas omissivas, como já foi detalhado no item 5, e seus respectivos subitens, desta instrução.
12.	Ressalta-se que foi viabilizado o exercício do contraditório em sua dimensão substancial, pois se realizaram a citação e a audiência da responsável Elisa Espósito por meio do Ofício 2141/2018-TCU/Secex-TCE (peça 28) , o qual foi recebido no domicílio da responsável que consta da base de dados da Receita Federal (peça 22) em 17/1/2019, conforme atesta o AR respectivo (peça 29) , atendendo ao art. 5º, inciso LV, da Constituição Federal c/c o art. 12, incisos I e II da Lei 8.443/1992.
13.	Por sua vez, a responsável Elisa Espósito, apesar de ter recebido o expediente de citação e de audiência (peça 28) , conforme atesta o AR respectivo (peça 29) , permaneceu silente, restando efetivamente configurada a sua revelia, para todos os efeitos, dando-se prosseguimento ao processo, nos termos dispostos no art. 12, § 3º, da Lei 8.443/19921992 c/c o art. 202, § 8º, do RI/TCU.
CONCLUSÃO
14.	Como se verificou na seção ‘EXAME TÉCNICO’ anterior, restou evidenciada a competência do TCU para julgar o presente processo, pois se trata de recursos federais que foram repassados pelo CNPq para a realização do Projeto ‘Estudo de Técnicas aplicadas ao melhoramento do método de fitorremediação para descontaminação de solo impactado por metais pesados’ sob a responsabilidade da Sra. Elisa Espósito. Também foi caracterizada a responsabilidade da Sra. Elisa Espósito, conforme detalhado no item 5, e seus respectivos subitens, desta instrução.
15.	Além disso, restaram demonstrados: (i) a viabilidade do exercício do contraditório em sua dimensão substancial e a regularidade na abertura do contraditório e o exercício da ampla defesa (art. 5º, inciso LV, da Constituição Federal c/c o art. 12, incisos I e II da Lei 8.443/1992) ; (ii) a suficiência dos elementos probatórios indispensáveis à formação do juízo quanto à ocorrência do dano ao erário ocasionado por atos ilícitos e a vinculação destes com as condutas da responsável arrolada no polo passivo deste processo (art. 5º, caput, parágrafo único e incisos I, II e IV, da IN TCU 71/2012) ; e (iii) a ausência de nulidades processuais oriundas da inobservância de formalidades que acarretem prejuízo processual à responsável ou ao interesse público (art. 171 do RI/TCU) . Portanto, estão presentes todos os pressupostos necessários para a formação do juízo de mérito das presentes contas.
16.	Por sua vez, restou claramente comprovado o dano ao erário ocasionado em virtude das irregularidades enumeradas no item 5, e seus respectivos subitens, desta instrução, em relação ao Projeto ‘Estudo de Técnicas aplicadas ao melhoramento do método de fitorremediação para descontaminação de solo impactado por metais pesados’.
17.	Por oportuno, deve-se mencionar que, como restou efetivamente configurada a revelia da responsável Elisa Espósito, para todos os efeitos, será dado prosseguimento a este processo, nos termos dispostos no art. 12, § 3º, da Lei 8.443/1992 c/c o art. 202, § 8º, do RI/TCU. Nesse sentido, como constam dos autos elementos probatórios que caracterizam a responsabilidade da Sra. Elisa Espósito, por concorrer para a consumação do dano ao erário em função dos atos irregulares descritos no item 5, e seus respectivos subitens, desta instrução, não há como afastar as irregularidades que lhe foram atribuídas nem os débitos que lhe foram imputados, mantendo-se a sua responsabilidade neste processo.
18.	Por outro lado, no que tange ao exame da boa-fé da responsável Elisa Espósito, será adotado aqui o sentido objetivo da cláusula de boa-fé, isto é, examinando, ‘diante de um caso concreto e nas condições em que o agente atuou, qual o cuidado exigível de uma pessoa prudente e de discernimento. Assim o fazendo, encontraremos o cuidado objetivo necessário, fundado na previsibilidade objetiva. Devemos, a seguir, comparar esse cuidado genérico com a conduta do agente, intentando saber se a conduta imposta pelo dever genérico de cuidado harmoniza-se com o comportamento desse agente. A resposta negativa leva à reprovabilidade da sua conduta, à culpa e, enfim, à não caracterização da boa-fé objetiva.’ (conforme entendimento plasmado no Acórdão 2436/2016-TCU-Plenário; Relator: Ministro Augusto Nardes) .
19.	No presente caso concreto, à vista dos elementos constantes dos autos, percebe-se que os atos praticados pela responsável não se ajustam ao mencionado modelo objetivo de conduta, pois as suas condutas omissivas foram, no mínimo, culposas (por negligência e imprudência) , tendo restado comprovado que o dano ao erário resultou diretamente daquelas condutas.
20.	Nesse diapasão, não é possível afirmar que houve boa-fé por parte da responsável, pois é razoável concluir que lhe era possível ter consciência das ilicitudes de suas condutas omissivas e que eram exigíveis condutas diversas daquelas que ele adotou, consideradas as circunstâncias que a cercavam, e tampouco foram identificados excludentes de culpabilidade. Deve-se salientar, também, que, embora não se verifique nos autos elementos que evidenciem a boa-fé da responsável, é forçoso reconhecer o entendimento consolidado na jurisprudência do Tribunal no sentido de não se apenar com multa o responsável inadimplente em relação a valores recebidos por meio de bolsa de estudo, como se pode verificar nos Acórdãos 5.582/2018, 536/2018, 5.327/2011, 291/2010, 714/2010, 1.740/2010 e 587/2010, todos da 1ª Câmara; e 6.483/2017, 1.283/2015, 3.662/2012, 5.327/2011 e 1.440/2007, todos da 2ª Câmara.
21.	Então, tendo em vista as irregularidades comprovadas nos autos, e como não foi possível reconhecer a boa-fé da responsável, este Tribunal pode proferir, desde logo, o julgamento definitivo de mérito pela irregularidade das presentes contas, com fundamento no art. 202, § 6º, do RI/TCU.
22.	Por oportuno, como restou caracterizada a omissão no dever de prestar contas, também se verificou a não comprovação da boa e regular aplicação dos recursos objeto deste processo. Nesse diapasão, cabe ressaltar que é pacífica a jurisprudência deste Tribunal no sentido de que compete ao gestor o ônus de provar a aplicação regular dos recursos que lhe foram confiados (vide Acórdão 974/2018-TCU-Plenário, Relator Ministro Bruno Dantas, 511/2018-Plenário, Relator Ministro Aroldo Cedraz, 3875/2018-Primeira Câmara, Relator Ministro Vital do Rêgo, 1983/2018-Primeira Câmara, Relator Ministro Bruno Dantas, 1294/2018-Primeira Câmara, Relator Ministro Bruno Dantas, 3200/2018-Segunda Câmara, Relator Ministro Aroldo Cedraz, 2512/2018-Segunda Câmara, Relator Ministro Aroldo Cedraz, 2384/2018-Segunda Câmara, Relator Ministro José Múcio Monteiro, 2014/2018-Segunda Câmara, Relator Ministro Aroldo Cedraz, e 901/2018-Segunda Câmara, Relator Ministro José Múcio Monteiro, entre outros) .
23.	Destarte, ante todo o exposto, entende-se que esta Corte deve:
	a) Declarar a revelia da responsável Elisa Espósito, para todos os efeitos, dando-se prosseguimento a este processo, nos termos dispostos no art. 12, § 3º, da Lei 8.443/1992 c/c o art. 202, § 8º, do RI/TCU;
	b) Em face da impossibilidade de reconhecer a boa-fé da responsável (com espeque art. 202, § 6º, do RI/TCU) , julgar irregulares, desde logo, as contas da Sra. Elisa Espósito, com fulcro nos arts. 1º, inciso I, 16, inciso III, alíneas ‘b’ e ‘c’, 19, caput, e 23, inciso III, da Lei 8.443/1992 c/c com os arts. 1º, inciso I, 209, incisos II e III, 210 e 214, inciso III, do RI/TCU;
	c) Condenar a responsável Elisa Espósito a ressarcir os débitos especificados no subitem 5.1.5 desta instrução aos cofres do CNPq;
	d) Autorizar, desde logo, a cobrança judicial das dívidas, com fundamento no art. 28, inciso II, da Lei 8.443/1992, caso não atendida a notificação;
	e) Autorizar, antecipadamente, caso requerido pela responsável, o pagamento da dívida decorrente em até 36 (trinta e seis) parcelas mensais e consecutivas, nos termos do art. 26 da Lei 8.443/1992, c/c o art. 217 do Regimento Interno do TCU, fixando-se o vencimento da primeira parcela em 15 (quinze) dias, a contar do recebimento da notificação, e o das demais a cada 30 (trinta) dias, devendo incidir sobre cada uma os encargos devidos, na forma prevista na legislação em vigor, alertando a responsável que a falta de comprovação do recolhimento de qualquer parcela importará o vencimento antecipado do saldo devedor, nos termos do art. 217, § 2º, do Regimento Interno do TCU (providência que tem sido adotada seguidamente pela Corte, em homenagem à racionalidade processual, conforme se observa, a título de exemplo, nos Acórdãos 2.266/2018, 600/2017, 2.059/2016 e 1.000/2015 do Plenário) ;
	f) Dar ciência do acórdão que vier a ser proferido: à Sra. Elisa Espósito; ao CNPq; ao Procurador-Chefe da Procuradoria da República no Distrito Federal, nos termos do § 3º do art. 16 da Lei 8.443/1992 c/c o § 7º do art. 209 do Regimento Interno do TCU, para adoção das medidas cabíveis; e ao Assessor Especial do Controle Interno do CNPq, nos termos do Memorando-Circular 58/2018-Segecex, de 12/11/2018.
PROPOSTA DE ENCAMINHAMENTO
24.	Em face de todo o exposto, submetem-se os autos à consideração superior, propondo:
	a) Considerar revel a responsável Elisa Espósito (CPF XXX.661.110-XX) , para todos os efeitos, dando-se prosseguimento a este processo relativo aos recursos do Projeto ‘Estudo de Técnicas aplicadas ao melhoramento do método de fitorremediação para descontaminação de solo impactado por metais pesados’, nos termos dispostos no art. 12, § 3º, da Lei 8.443/1992 c/c o art. 202, § 8º, do RI/TCU;
	b) Em face da impossibilidade de reconhecer a boa-fé objetiva da responsável, com espeque art. 202, § 6º, do RI/TCU, julgar irregulares, desde logo, as contas da responsável Elisa Espósito, com fulcro nos arts. 1º, inciso I, 16, inciso III, alíneas ‘b’ e ‘c’, 19, caput, e 23, inciso III, da Lei 8.443/1992 c/c com os arts. 1º, inciso I, 209, incisos II e III, 210 e 214, inciso III, do RI/TCU, em função das irregularidades, condutas e dispositivos violados especificados a seguir:
	b.1) Irregularidades:
	b.1.1) Irregularidade 1: Não comprovação da boa e regular aplicação dos recursos federais repassados pelo CNPq, em face da omissão no dever de prestar contas dos valores transferidos, no âmbito do Projeto ‘Estudo de Técnicas aplicadas ao melhoramento do método de fitorremediação para descontaminação de solo impactado por metais pesados’;
	b.1.2) Conduta 1: Não demonstrar a boa e regular aplicação dos recursos federais recebidos à conta do Projeto ‘Estudo de Técnicas aplicadas ao melhoramento do método de fitorremediação para descontaminação de solo impactado por metais pesados’, em face da omissão na prestação de contas, cujo prazo encerrou-se em 01/03/2013, conforme disposto pelo item 7.1.1 do ‘Acompanhamento e Avaliação’ da Resolução Normativa 16/2006 (peça 16; p. 42) ;
	b.1.3) Evidências 1: NOTA TÉCNICA N° 061/2016/DCR/COPES/CGNAC/DCOI/CNPq (peça 16; pp. 26-27) , PARECER AUDITORIA INTERNA (peça 16; pp. 233-235) e Relatório de TCE (peça 16; pp. 224-230) ;
	b.1.4) Dispositivos violados 1: art. 37, caput, c/c o art. 70, parágrafo único, da Constituição da República Federativa do Brasil, art. 93, do Decreto-lei 200/1967, art. 66, do Decreto 93.872/1986, item 7.1.1 do ‘Acompanhamento e Avaliação’ da Resolução Normativa 16/2006 (peça 16; p. 42) , alínea ‘i’ do item 9.10 de anexo IX da Resolução Normativa 16/2006 (peça 16; p. 48) e item 7.1 do Termo de Outorga DCR 0007/2009 (peça 8; p. 54) ;
	b.2.1) Irregularidade 2: Não permitir a comprovação da boa e regular aplicação dos recursos federais repassados pelo CNPq, em face da omissão no dever de prestar contas dos valores transferidos, no âmbito do Projeto ‘Estudo de Técnicas aplicadas ao melhoramento do método de fitorremediação para descontaminação de solo impactado por metais pesados’;
	b.2.2) Conduta 2: Não cumprir o prazo originalmente estipulado para a prestação de contas do Projeto ‘Estudo de Técnicas aplicadas ao melhoramento do método de fitorremediação para descontaminação de solo impactado por metais pesados’, o qual se encerrou em 01/03/2013, conforme disposto pelo item 7.1.1 do ‘Acompanhamento e Avaliação’ da Resolução Normativa 16/2006 (peça 16; p. 42) ;
	b.2.3) Evidências 2: NOTA TÉCNICA N° 061/2016/DCR/COPES/CGNAC/DCOI/CNPq (peça 16; pp. 26-27) , PARECER AUDITORIA INTERNA (peça 16; pp. 233-235) e Relatório de TCE (peça 16; pp. 224-230) ;
	b.2.4) Dispositivos violados 2: art. 37, caput, c/c o art. 70, parágrafo único, da Constituição da República Federativa do Brasil, art. 93, do Decreto-lei 200/1967, art. 66, do Decreto 93.872/1986, item 7.1.1 do ‘Acompanhamento e Avaliação’ da Resolução Normativa 16/2006 (peça 16; p. 42) , alínea ‘i’ do item 9.10 de anexo IX da Resolução Normativa 16/2006 (peça 16; p. 48) e item 7.1 do Termo de Outorga DCR 0007/2009 (peça 8; p. 54) ;
	c) Condenar a responsável Elisa Espósito ao pagamento das quantias a seguir especificadas, com a fixação do prazo de quinze dias, a contar do recebimento da notificação, para comprovar, perante o Tribunal (art. 214, inciso III, alínea ‘a’, do Regimento Interno) , o recolhimento das dívidas aos cofres do CNPq, atualizadas monetariamente e acrescidas dos juros de mora, calculados a partir das datas indicadas, até a data do efetivo recolhimento, na forma prevista na legislação em vigor:
	Data da Ordem Bancária
	Valor Original (R$) 

	02/02/2010
	16.008,62

	02/03/2010
	5.200,00

	01/04/2010
	5.200,00

	03/05/2010
	5.200,00

	02/06/2010
	5.200,00

	01/07/2010
	5.200,00

	03/08/2010
	5.200,00

	02/09/2010
	5.200,00

	05/10/2010
	5.200,00

	04/11/2010
	5.200,00

	29/11/2010
	5.200,00

	22/12/2010
	5.200,00

	02/02/2011
	5.200,00

	02/03/2011
	5.200,00

	01/04/2011
	5.200,00

	02/05/2011
	5.200,00

	01/06/2011
	5.200,00

	01/07/2011
	5.200,00

	01/08/2011
	5.200,00

	02/09/2011
	5.200,00

	05/10/2011
	5.200,00

	04/11/2011
	5.200,00

	05/12/2011
	5.200,00

	27/12/2011
	5.200,00

	06/02/2012
	5.200,00

	05/03/2012
	5.200,00

	02/04/2012
	5.200,00

	03/05/2012
	5.200,00

	04/06/2012
	5.200,00

	03/07/2012
	5.200,00

	02/08/2012
	5.200,00

	03/09/2012
	5.200,00

	02/10/2012
	5.200,00

	01/11/2012
	5.200,00

	04/12/2012
	5.200,00

	26/12/2012
	5.200,00

	d) Autorizar, desde logo, a cobrança judicial das dívidas, com fundamento no art. 28, inciso II, da Lei 8.443/1992, caso não atendida a notificação;
	e) Autorizar, antecipadamente, caso requerido pela responsável, o pagamento da dívida decorrente em até 36 (trinta e seis) parcelas mensais e consecutivas, nos termos do art. 26 da Lei 8.443/1992, c/c o art. 217 do Regimento Interno do TCU, fixando-se o vencimento da primeira parcela em 15 (quinze) dias, a contar do recebimento da notificação, e o das demais a cada 30 (trinta) dias, devendo incidir sobre cada uma os encargos devidos, na forma prevista na legislação em vigor, alertando a responsável que a falta de comprovação do recolhimento de qualquer parcela importará o vencimento antecipado do saldo devedor, nos termos do art. 217, § 2º, do Regimento Interno do TCU;
	f) Encaminhar cópia do Acordão que vier a ser prolatado por este Tribunal, acompanhado do Relatório e do Voto que o fundamentarem:
	f.1) À Sra. Elisa Espósito;
	f.2) Ao CNPq;
	f.3) Ao Procurador-Chefe da Procuradoria da República no Distrito Federal, nos termos do § 3º do art. 16 da Lei 8.443/1992 c/c o § 7º do art. 209 do Regimento Interno do TCU, para adoção das medidas cabíveis, informando que a presente deliberação, acompanhada do Relatório e do Voto que a fundamenta, está disponível para a consulta no endereço www.tcu.gov.br/acordaos, além de esclarecer que, caso requerido, o TCU poderá fornecer sem custos as correspondentes cópias, de forma impressa; e
	f.4) Ao Assessor Especial do Controle Interno do CNPq, nos termos do Memorando-Circular 58/2018-Segecex, de 12/11/2018.”
É o relatório.

não há.

Procuradora-geral Cristina Machado da Costa e Silva.

TOMADA DE CONTAS ESPECIAL. CNPQ. AUXÍLIO FINANCEIRO RELATIVO A BOLSA DE DESENVOLVIMENTO CIENTÍFICO E TECNOLÓGICO REGIONAL - DCR. FALTA DE PRESTAÇÃO DE CONTAS DOS RECURSOS RECEBIDOS. CITAÇÃO. REVELIA. CONTAS IRREGULARES. DÉBITO. NÃO APLICAÇÃO DE MULTA.

TOMADA DE CONTAS ESPECIAL (TCE)

Secretaria de Controle Externo de Tomada de Contas Especial (SecexTCE).

Trata-se de tomada de contas especial instaurada pelo Conselho Nacional de Desenvolvimento Científico e Tecnológico (CNPq) em desfavor de Elisa Espósito, em face de omissão na prestação de contas quanto aos recursos repassados por meio do Termo de Outorga DCR 0007/2009, no Projeto “Estudo de técnicas aplicadas ao melhoramento do método de fitorremediação para descontaminação de solo impactado por metais pesados”, cujo valor destinado à responsável alcançou R$ 198.008,62.
2.	No âmbito do CNPq, Elisa Espósito foi instada a se manifestar, mas não consta nos autos que tenha atendido a alguma das solicitações da entidade.
3.	Já neste Tribunal foi enviado ofício de citação e audiência, com recebimento confirmado no endereço da responsável. Porém, decorrido o prazo normativo, não apresentou qualquer defesa.
4.	A unidade instrutiva considerou a responsável revel, propôs o julgamento pela irregularidade das contas e imputação de débito no valor integral por ela recebido, com fundamento no art. 16, III, alíneas “b” e “c”, da Lei 8.443/92. O Ministério Público junto ao TCU - MPTCU se manifestou de acordo com a proposta em relação ao mérito, entretanto recomendou alterar o fundamento da condenação para o art. 16, III, alínea “a”, por se tratar de omissão no dever de prestar contas.
5.	Acolho as análises e conclusões da unidade instrutiva e adoto seus fundamentos como razões de decidir, assim como estou de acordo com a modificação no fundamento legal sugerida pelo Parquet ao se referir à inclusão da alínea “a” do art. 16, III, da Lei 8.443/92. 
6.	A respeito dos dispositivos adotados no fundamento para julgar as contas, acrescento, ainda, breve consideração. Tendo em vista que a omissão na prestação de contas (alínea “a”) traz como consequência impossibilidade de comprovar a regular aplicação de recursos, configura-se possível ocorrência de dano, portanto, a alínea “c” do art. 16, III, mostra-se também como dispositivo aplicável ao julgamento em questão. 
7.	De acordo com os elementos contidos nos autos, é possível constatar que a responsável foi provocada em diversos momentos a se manifestar sobre a falta de prestação de contas relativa aos recursos recebidos. As normas regulamentadoras da concessão de bolsas individuais no País estabelecem expressamente a necessidade de comprovar o uso regular do valor da bolsa. O Anexo X da Resolução RN 016-2006, em vigor à época da concessão e vigência da bolsa, em seu item 9.10.4, alínea “g”, estabelece:
“9.10. Obrigações:
 (...) 
9.10.4. Do bolsista:
 (...) 
g) encaminhar a prestação de contas e o relatório final de atividades para a Entidade Estadual em até 60 (sessenta) dias após o encerramento da bolsa.”
8.	A conduta omissiva de Elisa Espósito, ao não comprovar a realização das atividades estabelecidas no âmbito do projeto para o qual foi selecionada, impediu a demonstração da boa e regular aplicação dos recursos, na medida em que deixou de apresentar documentos exigidos pelo conselho como parte das obrigações atinentes à condição de bolsista. 
9.	O ofício de citação emitido pelo TCU, embora não tenha sido recebido por ela própria, foi entregue em seu endereço.  De acordo com o Regimento Interno desta Casa, em seu art. 179, inciso II, tal modalidade é válida como comunicação processual. Circunstâncias semelhantes foram objeto de avaliação em diversos processos neste Tribunal, de modo que a jurisprudência consolidada reafirma a validade de comunicação assim realizada. 
10.	A despeito da entrega regular do ofício de citação, a responsável não compareceu aos autos, o que caracterizou sua revelia, nos termos do art. 12, § 3º, da Lei 8.443/1992.
11. 	No tocante à aplicação de multa, apenas ressalto o que já foi apontado pela unidade instrutiva no relatório que precede este voto: a jurisprudência assente neste Tribunal em casos semelhantes, relacionados a recebimento de bolsas de estudo, é no sentido de deixar de aplicar a sanção.
12.	Conforme determina o § 3º do art. 16 da mesma lei, verificada a ocorrência de dano, o Tribunal providenciará a remessa de cópia da documentação pertinente ao Ministério Público da União, para ajuizamento das ações civis e penais cabíveis. Considerando que o desenvolvimento do projeto estava previsto para ocorrer em Feira de Santana/BA, as informações sobre o caso em tela serão encaminhadas à Procuradoria da República na Bahia, nos termos do art. 53, IV, “a”, do Código de Processo Civil.
13.	A partir dos elementos constantes dos autos, e tendo em conta que a responsável não produziu qualquer prova da regular aplicação dos recursos, concluo que as contas devem ser julgadas irregulares, com imputação de débito no valor integral recebido.
	Ante o exposto, voto por que este Colegiado aprove a minuta de acórdão que ora submeto à sua deliberação.
TCU, Sala das Sessões Ministro Luciano Brandão Alves de Souza, em 22 de outubro de 2019.
ANA ARRAES 
Relatora